【裁判字號】    96,訴,373
【裁判日期】    970505
【裁判案由】    給付電費
【裁判全文】
臺灣屏東地方法院民事判決               96年度訴字第373號
原      告  臺灣電力股份有限公司屏東區營業處
法定代理人  戊○○
訴訟代理人  丁○○
            乙○○
            甲○○
被      告  丙○○
訴訟代理人  郭正鵬律師
            尤挹華律師
上列當事人間請求給付電費事件，本院於民國97年4 月21日言詞
辯論終結，判決如下：
    主  文
被告應給付原告新臺幣捌拾伍萬玖仟捌佰陸拾柒元，及自民國九
十六年八月二十三日起至清償日止，按週年利率百分之五計算之
利息。
訴訟費用由被告負擔。
    事實及理由
壹、程序事項：
一、按當事人喪失訴訟能力或法定代理人死亡或其代理權消滅者
    ，訴訟程序在有法定代理人或取得訴訟能力之本人，承受其
    訴訟以前當然停止；次按第168 條至第172 條及前條所定之
    承受訴訟人，於得為承受時，應即為承受之聲明，民事訴訟
    法第170 條、第175 條第1 項定有明文。原告法定代理人原
    為李文儀，嗣於本件準備程序中，因職務更替，由戊○○接
    任處長之職，原告聲請由戊○○承受訴訟，經核與前揭規定
    相符，應予准許。
二、訴狀送達後，原告不得將原訴變更或追加他訴。但減縮應受
    判決事項之聲明者，不在此限，民事訴訟法第255 條第1 項
    第3 款定有明文。原告前以被告積欠電費為由，向本院聲請
    對被告發支付命令請求被告給付原告新臺幣（下同）859,86
    7 元，及自支付命令送達翌日起即民國96年5 月26日起至清
    償日止，按週年利率百分之5 計算之利息。被告接獲支付命
    令後，於法定期間內聲明異議，支付命令聲請視為起訴，原
    告嗣縮減利息請求自準備書狀送達翌日起即96年8 月23日起
    計算遲延利息，經核與前開規定相符，亦應准許。
貳、實體部分：
一、原告起訴主張：
  (一)緣被告所有坐落屏東縣新園鄉○○段12-51 地號土地前向原
    告申請契約容量20瓩之養殖用電，電號：00-00-0000-000號
    。因前開電量所使用導線較粗，電流無法直接接至電表計量
    ，需先經比流器轉成較低電流再接至電表計量。而依原告公
    司規定，申請契約容量20至75瓩之低壓用電，裝置比流器20
    0/5A之電表，即表示實際電流與接至電表之電流比為200：5
    ，亦即進入電表之電流為實際電流的40分之1 ，故被告實際
    用電量，係以電表計得之度數乘以40倍計算。嗣原告進行換
    裝電表工程，承包商於94年4 月29日換裝前開電表後，未於
    電表更換登記單之倍數欄內填入40倍之倍數，致原告自94年
    6 月起至95年12月止，應向被告收取之電費均誤按以1 倍計
    費，造成電費短收859,867 元，迭經催繳，迄未清償，爰依
    兩造供電契約，提起本件訴訟。
  (二)按電業具專業性且涉及公共安全，原告公司依據電業法第59
    條規定擬定營業規則，經中央主管機關經濟部核定後公告施
    行，用以規範原告公司與用電戶間之權利義務，原告公司營
    業規則並非僅內部規定，而係適用於臺澎金馬地區約1,165
    萬之用電戶，原告公司將營業規則及電價表列為供電契約內
    容之一部分，於法有據。
  (三)被告自68年3 月間向原告申請用電迄今已28年之久，原低壓
    供電登記單已逾保存期限而銷燬，惟參照同期之高壓供電登
    記單式樣，均載有「茲收到貴公司營業規則及電價表一份，
    經詳細研究後願依照貴公司營業規則及電價表之規定用電並
    遵守下列條件，請惠予供電」等語，並經申請用電人認章觀
    之，及原告公司之營業規則及電價表均置於公司各營業櫃檯
    及網站，供民眾查閱、索取及瀏覽、下載，足見原告已善盡
    告知契約內容之義務，被告主張未給予充分時間瞭解條款內
    容云云，與事實不符。況被告向原告申請用電係以從事水產
    養殖為目的，並非以消費為目的，自無消費者保護法之適用
    。又原告已依約供電，而被告亦已使用電力，現因電費計算
    發生錯誤，原告依營業規則第64條規定向被告請求給付短收
    之電費，實無何顯失公平之處。
  (四)原告係依民法第367 條規定，請求被告履行契約，給付短繳
    之電費，並非請求被告負債務不履行或侵權行為損害賠償責
    任。又本件未因原告短收電費致被告損害發生或擴大，反觀
    被告卻因原告短收電費而受緩繳電費之利益，自無民法第21
    7 條及最高法院54年度台上字第2433號判例之適用等語。並
    於本院聲明；如主文所示。
二、被告則以：
  (一)原告主張依原告公司營業規則（下稱系爭營業規則）第9 條
    、第64條規定，請求短收電費云云，然查系爭營業規則係原
    告公司內部規定，不得用以拘束被告。
  (二)縱認系爭營業規則可作為兩造供電契約之內容，然本件供電
    契約係屬定型化消費者契約，被告向原告申請供電時，原告
    公司人員未曾向被告明示系爭營業規則之內容，或向被告說
    明萬一將來電費因計算或計量發生錯誤時，雙方權益應如何
    處理等事項，僅要求被告填寫用電登記單，雖該用電登記單
    上載有「本人已明瞭本供電契約之內容已詳載於貴公司營業
    規則及電價表，經審閱上項內容後，願依其相關約定用電，
    請惠予供電」等語，惟觀諸原告公司乃目前國內唯一合法經
    營供電事業之公司，任何申請供電之人若不依其用電登記單
    上之記載為填寫，根本無法獲得民生必需用電的弱勢契約地
    位，自不得僅以用電登記單上載有前揭用語，即認被告已瞭
    解系爭營業規則之規定，並同意作為供電契約之內容，且原
    告於被告申請用電時，亦未給予被告合理之契約審閱期間，
    原告包裹式地將系爭營業規則訂入契約內容。且依消費者保
    護法或民法第247 條之1 規定，系爭營業規則不構成契約內
    容，自不得拘束被告。
  (三)又依系爭營業規則第64條規定，無論電費因計算或計量發生
    錯誤而發生短收情事可否歸責於用電戶即消費者，原告一律
    得向消費者請求補收，顯然創造一個危險分配相當不合理之
    狀況，令用電戶在完全無磋商空間且無從選擇交易對象下，
    被迫負擔無過失責任，而使消費者承擔非其所能控制之契約
    危險，明顯違反消費者保護法第12條第2 項規定之平等互惠
    原則。且查我國關於債務不履行之責任基礎係採取過失責任
    主義，並設有故意或重大過失責任不得預先免除之規定，惟
    查系爭營業規則第64條規定，等於預先免除契約雙方之故意
    或重大過失責任，依民法第71條規定，應無效。系爭營業規
    則既屬無效，兩造有關電費短收之債務不履行爭議即應回歸
    民法而為適用，查本件電費短收之事實，應屬不完全給付中
    給付標的不完全之量的瑕疵，原告應適用關於給付遲延之規
    定行使權利，惟本件之所以發生電費短收情事，乃可歸責於
    原告本身之事由，即原告更換電表時，未於電表更換登記單
    之倍數欄內填入「40倍」所致，並無可歸責於被告之事由，
    依民法第230 條規定，被告自無庸負擔任何責任。
  (四)退步言，縱認被告應給付原告短收之電費，然本件電費短收
    情事係肇因於原告之使用人承包廠商更換電表時，未於電表
    更換登記單之倍數欄內填入40倍所致，原告就本件損害之發
    生既與有過失，且係損害發生之唯一原因力，揆諸民法第21
    7 條規定及最高法院54年度台上字第2433號判例意旨，被告
    爰請求本院減輕或免除原告請求之金額等語，資為抗辯。並
    於本院聲明：原告之訴駁回。
三、兩造對於被告所有坐落屏東縣新園鄉○○段12-51 地號土地
    ，於68年間向原告申請20馬力數用電量。電表倍數以40倍計
    算；及原告於94年4 月29日換裝前開用電電表，誤以1 倍計
    算，自94年6 月至95年12月間短收電費859,867 元之事實不
    爭執。是本件本院所應審究者為：(一)原告是否得向被告請求
    短收之電費？(二)原告對於短收電費是否亦與有過失？經查：
  (一)有關原告是否得向被告請求短收之電費部分：
  1.按債權人基於債之關係，得向債務人請求給付，民法第199
    條第1 項定有明文。
  2.兩造對於被告所有坐落屏東縣新園鄉○○段12-51 地號土地
    ，於68年間向原告申請用電迄今事實不爭執已如前述，足見
    兩造間定有由原告提供電力與被告，由被告給付電費與原告
    之供電契約，是依前揭規定，原告自得就所提供電力計算電
    費後，向被告請求給付之權利。
  3.又兩造對於被告所有坐落屏東縣新園鄉○○段12-51 地號土
    地，於68年間向原告申請20馬力數用電量。電表倍數以40倍
    計算；及原告於94年4 月29日換裝前開用電電表，誤以1 倍
    計算，自94年6 月至95年12月間短收電費859,867 元之事實
    亦不爭執，則原告請求被告依契約關係給付前開金額，即屬
    有據。再被告就應給付數額，須經原告計算後通知被告，由
    被告持之向原告或經原告授權得收取之單位繳納，則被告於
    原告通知繳納期限逾期未為清償時，被告自期限屆滿時起，
    即應負遲延之責任。茲本件原告請求被告繳納之金額，係因
    原告所委託承包商更換電表後，未在電表更換登記單之倍數
    欄內填入40倍之倍數，致原告於前開期間內短計電費，原告
    發覺後通知被告補繳時，被告遲延未繳時，始負遲延責任。
    而原告就前開費用向本院聲請對於被告發支付命令，嗣被告
    聲明異議，視為起訴，原告並請求被告自準備書狀送達翌日
    起即96年8 月23日起，依民法第233 條第1 項規定按法定利
    率即週年利率百分之5 計算遲延利息，亦屬有據，應予准許
    。
  4.又本件原告係基於兩造所訂立契約對價性原則請求被告給付
    電費，原告係因誤算而致短收電費，惟並無免除被告之債務
    ，而被告對於原告每度應收之費用並無爭執，則其請求被告
    將不足部分給付，當無不公平之情事。被告主張原告依營業
    規則第64條規定，無論電費因計算或計量發生錯誤而發生短
    收情事可否歸責於用電戶即消費者，原告一律得向消費者請
    求補收，顯失公平，而屬無效，尚無足採。
  (二)有關原告對於短收電費是否亦與有過失部分：
    本件原告短收電費雖係因原告所委託承包商疏失所致而認可
    歸責於原告，惟過失原則適用係在於衡量一方因他方違反契
    約責任時，是否應負損害賠償之責任，及應負責任輕重。原
    告係基於契約對價性原則請求被告履行應負之契約債務，並
    非請求其負損害賠償，則被告抗辯原告就本件損害之發生既
    與有過失，且係損害發生之唯一原因力，依民法第217 條規
    定及最高法院54年度台上字第2433號判例意旨，應減輕或免
    除原告請求之金額，亦無足採。
四、綜上所陳，原告依兩造所定之供電契約關係，請求被告給付
    短收電費，即有理由，爰判決如主文第1 項所示。
五、本件事證已臻明確，兩造其餘攻擊防禦方法及所提證據，經
    核於判決結果不生影響，爰不一一論述，併此敘明。
據上論結，本件原告之訴為有理由，依民事訴訟法第78條，判決
如主文。
中    華    民    國    97    年    5     月    5     日
                  民事第一庭    審判長法  官  徐美麗
                                      法  官  潘  快
                                      法  官  邱玉汝
正本係照原本作成。
如對判決上訴，須於判決送達後20日內向本院提出上訴狀，其未
表明上訴理由者，應於提出上訴後20日內向本院補提理由書狀（
均須按他造當事人之人數附繕本）。
中    華    民    國    97    年    5     月    6     日
                                      書記官  魏慧夷


司法院資訊處製作；財團法人民間司法改革基金會備份。
